臺灣高等法院民事判決
109年度上易字第719號
上  訴  人  張宸瑋


被上訴人    陳芳達
訴訟代理人  林明賢律師
            蔡文彬律師
上列一人
複代理人    鍾承哲律師

上列當事人間請求損害賠償事件，上訴人對於中華民國109年4月
30日臺灣臺北地方法院109年度訴字第1343號第一審判決提起上
訴，本院於110年2月24日言詞辯論終結，判決如下：
    主      文
上訴駁回。
第二審訴訟費用由上訴人負擔。
    事實及理由
被上訴人主張：伊於民國107年2月2日為購買草間彌生製作之黃
  色南瓜版畫、白色南瓜版畫（以下分稱系爭黃色南瓜版畫、白
  色南瓜版畫，合稱系爭2幅版畫），而與上訴人接洽，上訴人
  表示系爭2幅版畫為其所有，因其遠在高雄，故委由居住於臺
  北之原審共同被告章道甲（下稱章道甲）攜帶系爭2幅版畫予
  伊觀看，伊即先後於同年2月7日、2月22日與章道甲相約看畫
  ，嗣經兩造磋商，上訴人同意分別以新臺幣（下同）44萬元、
  24萬元出售系爭黃色南瓜版畫、白色南瓜版畫予伊，價金合計
  68萬元。伊先於同年2月27日將定金5萬元匯入上訴人所有之中
  國信託商業銀行帳戶，復於同年3月2日由訴外人陳琳璇陪同伊
  交付餘款63萬元予章道甲，章道甲則將系爭2幅版畫及2張靜美
  洞有限會社之作品保證書（下稱系爭2張保證書）交付予伊。
  詎伊嗣後發現系爭黃色南瓜版畫上有破損及霉點，經進一步查
  詢始發現系爭2幅版畫為仿製畫，上訴人佯以真正版畫販售，
  致伊陷於錯誤而交付68萬元購買，伊自得先位主張依民法第18
  4條第1項前段、後段規定，請求上訴人賠償68萬元。又兩造於
  同年3月9日在警察局協商時，上訴人坦承知悉系爭2幅版畫為
  仿製畫，並承諾於同年3月12日前償還價金68萬元，伊自得備
  位主張依民法第259條第1款、第179條規定，擇一請求上訴人
  返還68萬元（被上訴人於原審先位聲明請求上訴人、章道甲連
  帶給付68萬元，及自起訴狀繕本送達之翌日即109年3月12日起
  至清償日止，按年息百分之5計算之利息；備位聲明請求上訴
  人給付68萬元，及自107年3月13日起至清償日止，按年息百分
  之5計算之利息。原審就先位聲明部分判命上訴人給付68萬元
  ，及自109年3月12日起至清償日止按年息百分之5計算之利息
  ，而駁回被上訴人其餘之訴。上訴人就其敗訴部分提起上訴，
  被上訴人就其敗訴部分則未上訴，未上訴部分已告確定）。並
  答辯聲明：上訴駁回。
上訴人則以：伊出售予被上訴人之2幅版畫係真畫，並無任何施
  用詐術之情形，倘認被上訴人之請求為有理由，伊亦可行使同
  時履行抗辯權，請求被上訴人將伊所交付之2幅版畫返還予伊
  ；又兩造於107年3月9日在大安分局協商時，伊並未承認伊出
  售之2幅版畫為偽畫，且被上訴人當時有3名男子陪同，致伊備
  感壓力，為應付被上訴人，伊始承諾於107年3月12日返還價金
  等語，資為抗辯。並上訴聲明：㈠原判決不利於上訴人部分廢
  棄；㈡上開廢棄部分，被上訴人在第一審之訴駁回。 
查上訴人分別以44萬元、24萬元出售系爭黃色南瓜版畫（版畫
  上記載YBL 2004，106/120）、白色南瓜版畫（版畫上記載199
  5，16/75）予被上訴人，並附有系爭2張保證書，價金合計68
  萬元，嗣被上訴人於107年2月27日將定金5萬元匯入上訴人所
  有之中國信託商業銀行帳戶，復於同年3月2日由訴外人陳琳璇
  陪同交付餘款63萬元予上訴人委託以駕駛計程車為業之章道甲
  ，並由章道甲將系爭2幅版畫及2張保證書交付予被上訴人等情
  ，為兩造所不爭執，並有被上訴人所提LINE對話截圖、臺北市
  計程車駕駛人執業登記證翻拍照片、系爭2幅版畫及2張保證書
  翻拍照片、章道甲交付系爭2幅版畫予被上訴人之監視錄影光
  碟畫面截圖等件附卷可稽（見原審卷第19至29頁；本院卷第16
  5至168頁），自堪信為真實。　
被上訴人主張：上訴人將系爭2幅版畫佯以真正版畫出售予伊，
  致伊陷於錯誤而交付68萬元，伊自得依民法第184條第1項規定
  ，先位請求上訴人賠償68萬元等語，為上訴人所否認，上訴人
  並以前詞置辯。是本件應審究者厥為：㈠被上訴人依民法第184
  條第1項規定，先位請求上訴人賠償68萬元，有無理由？㈡上訴
  人行使同時履行抗辯權，有無理由？茲分述如下。　
按因故意或過失，不法侵害他人之權利者，負損害賠償責任，民法第184條第1項前段定有明文。經查：
㈠上訴人出售系爭2幅版畫予被上訴人，價金合計68萬元，被上訴
  人於同年2月27日將定金5萬元匯入上訴人所有之中國信託商業
  銀行帳戶，復於同年3月2日交付餘款63萬元予上訴人委託以駕
  駛計程車為業之章道甲，並由章道甲將上訴人出售之系爭2幅
  版畫及2張保證書交付予被上訴人等情，業如前述。又被上訴
  人主張：上訴人表示畫作係其所有，因其遠在高雄，故委由居
  住於臺北之章道甲攜帶版畫予伊觀看等語，而上訴人自承：伊
  出售2幅版畫予被上訴人，如果客戶住在北部，就由章道甲交
  畫給買方等語（見本院卷第147頁），章道甲亦稱：2幅版畫係
  由上訴人出售予被上訴人，但由伊拿去交給被上訴人等語（見
  本院卷第144頁）。本院參酌被上訴人所提Line對話紀錄內容
  ，均係由兩造洽商系爭2幅版畫出賣價格及相關事宜，而被上
  訴人於發現系爭2幅版畫有破損等異狀，係向上訴人反映及要
  求處理，上訴人亦表示同意北上處理（見原審卷第19至24頁）
  ，並與被上訴人同往大安分局協商等情，足見系爭2幅版畫係
  由上訴人出售予被上訴人，章道甲僅代上訴人提供系爭2幅版
  畫予被上訴人觀看，及交付系爭2幅版畫及2張保證書予被上訴
  人，並代上訴人收受價金餘款63萬元，堪以認定。
㈡又被上訴人主張系爭2幅版畫係仿製畫一節，為上訴人所不爭執(見本院卷第174頁)，並有被上訴人所提系爭2幅版畫及2張保證書翻拍照片、草間彌生工作室網頁及申請鑑定往來電子郵件暨其中譯本等件可證（見原審卷第27、29、37至52頁），足徵系爭2幅版畫並非草間彌生製作之真跡，應可確定。
㈢再被上訴人主張：系爭2幅版畫為上訴人所出售，委由章道甲交
  付予伊等語，上訴人則辯稱其出售予被上訴人之2幅版畫為真
  畫等語。經查：
⒈證人陳琳璇於本院結證稱：伊是被上訴人的朋友及鄰居，曾陪
  同被上訴人購買系爭2幅版畫，未曾見過上訴人，但見過章道
  甲3次，前兩次是看畫，最後1次是交錢拿畫，章道甲是開計程
  車來，在第1、2次看畫時應該都有看到系爭2幅版畫，但章道
  甲不讓伊等看系爭2幅版畫所附的保證書，表示購買時才會交
  付保證書；又伊確定被上訴人提出之系爭2幅版畫，就是被上
  訴人在交錢時所拿到的2幅版畫，因為伊陪同被上訴人去交錢
  拿畫的咖啡廳離伊等的家很近，被上訴人的家又要裝修，所以
  被上訴人就將那2幅版畫放在伊家倉儲，她剛買畫的那幾天每
  天都會來伊家看畫，但被上訴人在買畫後兩三天就發現版畫有
  發霉現象，伊等覺得很奇怪，被上訴人就去查保證書的來源，
  才發現賣畫的畫廊是賣假畫等語（見本院卷第188、189頁），
  核與被上訴人所述：伊共見過章道甲3次，都是由陳琳璇陪伊
  去，前兩次是看章道甲拿來的畫，第3次是交錢拿系爭2幅版畫
  等語（見本院卷第191頁），互核相符，自堪採信。
⒉又經本院當庭勘驗被上訴人所提兩造在大安分局協商之錄影光碟（見原審卷第31頁）內容，略以：「『上訴人：…3點之前（按指107年3月12日下午3點前）。』、『 被上訴人：3點之前，那你要給我現金喔，還是要帶我去銀行轉給我？』、『上訴人：到時候再看怎麼樣比較方便，應該是現金吧。』」等旨，而兩造對本院上開勘驗之結果並不爭執（見本院卷第192、193頁）。經核兩造上開對話內容，係被上訴人發現系爭2幅版畫有破損等異狀後，與上訴人於107年3月9日在大安分局洽商處理方案，上訴人當時並無異議，且同意返還價金予被上訴人。再上訴人於本院自承：被上訴人告知伊系爭2幅版畫是假畫，伊表示要拿其他畫更換，但為被上訴人所拒絕，伊即與被上訴人去大安分局洽談等語（見本院卷第192頁），益證上訴人出售予被上訴人之2幅版畫果真係草間彌生製作之真跡，上訴人豈有在被上訴人質疑系爭2幅版畫為假畫時，自行提議以其他畫作更換?足見上訴人辯稱：伊與被上訴人去大安分局洽談，被上訴人旁邊有3名男子陪同，他們沒有對伊怎麼樣，但是伊有壓力，而且錢在章道甲那裡，伊不能作主，所以先用這個方式應付被上訴人云云，顯係事後卸責之詞，自不足採。
⒊再上訴人雖辯稱其出售予被上訴人之2幅版畫為真畫云云。惟查
  上訴人當庭檢視被上訴人提出之系爭2幅版畫後，自承其未曾
  提供系爭2幅版畫予被上訴人觀看，而係請章道甲提供予被上
  訴人觀看，故不知被上訴人提出之系爭2幅版畫是否係其出售
  予被上訴人之2幅版畫等語（見本院卷第148頁），足見上訴人
  上開所辯，並非可採。
⒋另章道甲雖附和上訴人稱：依照伊之專業判斷，被上訴人於本
  院提出之系爭2幅版畫，畫紙及印刷方法均不對，並非伊當初
  交付予被上訴人之2幅版畫云云。惟查章道甲於本院稱：伊與
  上訴人共同經營，出售予被上訴人之2幅版畫係伊與上訴人共
  有，買畫的錢大部分由伊出資，賣畫的價金扣除成本，利潤由
  伊與上訴人分配，若由伊賣出，伊分得利潤成數較多，反之則
  由上訴人分得較高成數；又該2幅版畫係伊於11年前出資30萬
  元向日本一家畫廊買得，但伊已忘記該畫廊名稱，故伊分得較
  多利潤，上訴人只分得5萬元；再伊並未將該2幅版畫丟拍過，
  亦未告知上訴人該2幅版畫之編號等語(見本院卷第144、145、
  194頁），上訴人則辯稱：伊係幫章道甲仲介出售系爭2幅版畫
  ，章道甲給伊5萬元，其他的畫作伊會詢問章道甲底價，再加
  價賣出，中間的差價由伊取得，章道甲告知伊系爭2幅版畫曾
  丟拍過，底價為63萬元，且告知伊系爭2幅版畫之編號，伊就
  上網找版畫之圖片給被上訴人等語(見本院卷第147、192、194
  頁），經核兩人就就利潤分配、畫作所有權、合作方式、曾否
  告知系爭2幅版畫之編號、有無丟拍過等項，所述均有不符，
  且章道甲係代上訴人提供系爭2幅版畫予被上訴人觀看，並代
  上訴人交付系爭2幅版畫及2張保證書予被上訴人，及代上訴人
  收受價金餘款63萬元，與上訴人為原審共同被告，及被上訴人
  提出刑事詐欺告訴之共同被告（見本院卷第169頁，刑事告訴
  狀)，其就本件訴訟顯有利害關係，所述已難遽信。況章道甲
  係以駕駛計程車為業，業如前述，並未舉證證明其有鑑定畫作
  之專業，則其當庭以放大鏡檢視被上訴人於本院提出之系爭2
  幅版畫及2張保證書後，立即表示被上訴人提出之系爭2幅版畫
  ，並非其交付予被上訴人之2幅版畫，經本院詢問其如何得出
  判斷結果，亦僅泛稱依照伊專業判斷、伊用看得即知道等語（
  見本院卷第144至146頁），無法當庭說明被上訴人提出之系爭
  2幅版畫，與其所稱之真畫，在畫紙、印刷方法等方面有何差
  異，足見章道甲所指被上訴人於本院提出之系爭2幅版畫，並
  非其交付予被上訴人之2幅版畫一節，尚難採信。
⒌本院綜合上情以察，認被上訴人主張：系爭2幅版畫為上訴人所
  出售，委由章道甲交付予伊，嗣伊發現系爭2幅版畫為仿製畫
  ，乃於107年3月9日與上訴人同往警察局協商，上訴人同意償
  還價金一節，堪以採信。是上訴人辯稱其出售予被上訴人之2
  幅版畫為真畫一節，並非可採。
㈣另上訴人自承：伊已與章道甲合作10年，伊當時以LINE訊息傳給被上訴人的2幅南瓜版畫截圖，係伊從網路上抓取2幅版畫的照片，並非伊出售給被上訴人之系爭2幅版畫，而伊當時出售系爭2幅版畫時，有在伊賣家網頁上張貼該2幅版畫之照片，但都是在網路上抓取的版畫照片，不是章道甲擁有的系爭2幅版畫的照片，伊亦不知出售給被上訴人的系爭2幅版畫的編號等語（見本院卷第148、149頁），亦有被上訴人所提LINE對話2幅南瓜版畫截圖附卷可憑（見原審卷第20頁），足見上訴人既具備長期販賣畫作之經驗，竟未經查證系爭2幅版畫之真偽，即為圖取68萬元之高價，出售並非草間彌生製作之系爭2幅版畫予被上訴人，致被上訴人受有損害，上訴人自應依此金額負損害賠償之責。
㈤因此，上訴人既有故意或過失，以系爭2幅版畫為草間彌生製作
  之真跡，且已取得保證書等不實內容，致被上訴人因而交付68
  萬元予上訴人，則被上訴人先位依民法第184條第1項前段規定
  ，請求上訴人賠償損害68萬元，自屬有據。
次按因契約互負債務者，於他方當事人未為對待給付前，得拒絕自己之給付，但自己有先為給付之義務者，不在此限，民法第264條第1項定有明文。而民法第264條第1項所謂「因契約互負債務者，於他方當事人未為對待給付前，得拒絕自己之給付」，係指雙務契約之當事人，就該契約所生互為對價之債務，得為同時履行之抗辯而言，苟非互為對價之債務，自不得拒絕自己之給付。上訴人雖辯稱：倘認被上訴人之請求有理由，伊亦可行使請求被上訴人返還伊所交付之2幅畫之同時履行抗辯權等語。惟查被上訴人係依民法第184條第1項規定請求上訴人賠償68萬元，與上訴人請求被上訴人返還系爭兩幅畫之請求權，二者並無立於互為對待給付之關係，自不生同時履行抗辯問題。是上訴人前揭所辯，亦非可採。
綜上所述，被上訴人先位依侵權行為之法律關係，請求上訴人
  給付68萬元，及自起訴狀繕本送達上訴人之翌日即109年3月12
  日起至清償日止，按年息百分之5計算之利息，為有理由，應
  予准許。原審就上開應予准許部分判命上訴人如數給付，並為
  假執行及免假執行之宣告，即無不合。上訴意旨指摘原判決該
  部分不當，聲明廢棄改判，為無理由，應予駁回。
末查被上訴人先位之訴既有理由，其備位依民法第259條第1款
  、第179條規定請求上訴人給付之部分，即無庸審究。又本件
  事證已臻明確，兩造其餘之攻擊或防禦方法及所用之證據，經
  本院斟酌後，認為均不足以影響本判決之結果，爰不逐一論列
  ，附此敘明。
據上論結，本件上訴為無理由。依民事訴訟法第449條第1項、
  第78條，判決如主文。　 　
中　　華　　民　　國　　110 　年　　3 　　月　　17　　日
              民事第二庭   
                  審判長法  官  陳容正
　　　　　　　　　      法  官  劉素如
                        法  官  李昆曄
正本係照原本作成。
不得上訴。
中　　華　　民　　國　　110 　年　　3 　　月　　18　　日

                        書記官  李華倫